【裁判字號】    96,上,337
【裁判日期】    971022
【裁判案由】    分割共有物
【裁判全文】
臺灣高等法院臺中分院民事判決  96年度上字第337號
上  訴  人  丁○○○（即王子玲承受訴訟人）
            戊○○（即王子玲承受訴訟人）
            丙○○（即王子玲承受訴訟人）
            乙○○（即王子玲承受訴訟人）
            甲○○（即王子玲承受訴訟人）
上列五人
訴訟代理人  蔡奉典律師
複  代理人  子○○    住臺中市○區○○路23號5樓
            辛○○    住同上
視      同
上  訴  人  庚○○○  住臺中市○區○○路332號
            癸○○（即黃妙先承受訴訟人）
                      住高雄市鼓山區○○○路1542號
            壬○○    住臺中市○區○○路194號
被  上訴人  己○○    住臺北市中正區○○○路○段45號9樓
上列當事人間請求分割共有物事件，上訴人對於中華民國96年9
月21日臺灣臺中地方法院93年度訴字第1278號第一審判決提起上
訴，本院於97年10月8日言詞辯論終結，判決如下：
    主  文
原判決除命上訴人丁○○○、戊○○、丙○○、乙○○、甲○○
辦理繼承登記部分及訴訟費用之裁判（確定部分除外）廢棄。
上開廢棄部分，兩造共有坐落臺中市○區○○段五小段二十三地
號、地目：建、面積一００平方公尺；同段二十三之一地號、地
目：建、面積二二平方公尺；同段二十三之二地號、地目：建、
面積一二平方公尺；同段二十三之三地號、地目：建、面積三平
方公尺；同段二十三之四地號、地目：建、面積一０平方公尺；
同段二十三之五地號、地目：建、面積三平方公尺等六筆土地合
併分割如附圖一乙案所示，其分割方法如下：(一)關於同段二十三
地號部分：(1)如附圖一乙案所示Ｅ部分面積五五‧五０平方公尺
土地分歸上訴人丁○○○、戊○○、丙○○、乙○○、甲○○取
得，保持公同共有；(2)如附圖一乙案所示Ｆ部分面積七‧五六平
方公尺土地分歸上訴人庚○○○單獨取得；(3)如附圖一乙案所示
Ｇ部分面積七‧五六平方公尺土地分歸上訴人癸○○單獨取得；
(4)如附圖一乙案所示Ｈ部分面積一四‧一三平方公尺土地分歸上
訴人壬○○單獨取得；(5)如附圖一乙案所示Ｉ部分面積一五‧二
五平方公尺土地分歸被上訴人單獨取得。(二)關於同段二十三之一
地號部分：(1)如附圖一乙案所示Ｅ′部分面積一三平方公尺土地
分歸上訴人丁○○○、戊○○、丙○○、乙○○、甲○○取得，
保持公同共有；(2)如附圖一乙案所示Ｆ′部分面積一平方公尺土
地分歸上訴人庚○○○單獨取得；(3)如附圖一乙案所示Ｇ′部分
面積一平方公尺土地分歸上訴人癸○○單獨取得；(4)如附圖一乙
案所示Ｈ′部分面積三平方公尺土地分歸上訴人壬○○單獨取得
；(5)如附圖一乙案所示Ｉ′部分面積四平方公尺土地分歸被上訴
人單獨取得。(三)關於同段二十三之二、二十三之三地號部分：如
附圖一乙案所示，面積分別為一二平方公尺、三平方公尺土地均
分歸被上訴人單獨取得。(四)關於同段二十三之四、二十三之五地
號部分：由兩造依附表二示比例，保持共有。
上訴人丁○○○、戊○○、丙○○、乙○○、甲○○應補償上訴
人庚○○○、癸○○、壬○○及被上訴人之金額如附表一所示。
第一、二審訴訟費用除確定部分外，由兩造按附表二所示應負擔
訴訟費用比例負擔。
    事實及理由
壹、程序方面：
一、按當事人死亡者，訴訟程序在有繼承人、遺產管理人或其他
    依法令應續行訴訟之人承受其訴訟以前當然停止。又上開所
    定之承受訴訟人，於得為承受時，應即為承受之聲明。他造
    當事人，亦得聲明承受訴訟。當事人不聲明承受訴訟時，法
    院亦得依職權，以裁定命其續行訴訟，民事訴訟法第一百六
    十八條、第一百七十五條、第一百七十八條分別定有明文。
    查原審被告黃妙先（下稱黃妙先）於民國（下同）九十四年
    十二月二十五日死亡，其繼承人有癸○○，此有戶籍謄本附
    卷可查（見原審卷第(一)宗第二七三頁），並經原審法院依職
    權裁定命癸○○承受訴訟在案（見原審卷第(一)宗第二八五頁
    ）；又原審被告王子玲（下稱王子玲）於九十五年五月十日
    死亡，其繼承人有丁○○○、戊○○、丙○○、乙○○、甲
    ○○等五人（下稱丁○○○等五人），此有戶籍謄本、繼承
    系統表附卷可查（見原審卷第(一)宗第二三九至二四六頁），
    並經丁○○○等五人於原審聲明承受訴訟在案（見原審卷第
    (一)宗第二三七頁），經核上開聲明承受訴訟，於法尚無不合
    ，先予敘明。
二、次按，民事訴訟法第五十六條第一項第一款，所謂共同訴訟
    人中一人之行為，有利益於共同訴訟人或不利益於共同訴訟
    人，係指於行為當時就形式上觀之，有利或不利於共同訴訟
    人而言。非指經法院審理結果有利者其效力及於共同訴訟人
    ，不利者其效力不及於共同訴訟人而言，故共同訴訟人中之
    一人，對於下級法院之判決聲明不服提起上訴，在上訴審法
    院未就其內容為審判之前，難謂其提起上訴之行為對於他共
    同訴訟人不利，其效力應及於共同訴訟人全體，即應視其上
    訴為共同訴訟人全體所為（最高法院五十二年台上字第一九
    三０號判例意旨參照）。查本件被上訴人於九十三年五月十
    日向原審法院就兩造所共有坐落臺中市○區○○段五小段二
    十三地號、地目：建、面積一００平方公尺；同段二十三之
    一地號、地目：建、面積二二平方公尺；同段二十三之二地
    號、地目：建、面積一二平方公尺；同段二十三之三地號、
    地目：建、面積三平方公尺；同段二十三之四地號、地目：
    建、面積一０平方公尺；同段二十三之五地號、地目：建、
    面積三平方公尺等六筆土地訴請分割，此有土地登記謄本附
    卷可按（見原審法院臺中簡易庭九十三年度中調字第一一四
    號卷第二至二十頁）。經原審法院判決准予變價分割後，上
    訴人丁○○○等五人對於上開判決之分割方法不服，提起上
    訴，依上開說明，其效力應及於其他同造之共同訴訟人全體
    ，故臚列庚○○○、癸○○、壬○○等三人為視同上訴人。
三、按「言詞辯論期日，當事人之一造不到場者，得依到場當事
    人之聲請，由其一造辯論而為判決；不到場之當事人，經再
    次通知而仍不到場者，並得依職權由一造辯論而為判決。」
    ，「前項規定，於訴訟標的對於共同訴訟之各人必須合一確
    定者，言詞辯論期日，共同訴訟人中一人到場時，亦適用之
    。」，民事訴訟法第三百八十五條第一項、第二項定有明文
    。查本件分割共有物事件為固有必要共同訴訟，當事人須合
    一確定，而上訴人癸○○於九十七年一月二十三日第一次言
    詞辯論時經合法通知未到場，復於本院同年十月八日言詞辯
    論時，上訴人癸○○及被上訴人經再次合法通知仍均未於言
    詞辯論期日到場，又均核無同法第三百八十六條所列各款情
    形，爰依上開規定，依職權及到場上訴人聲請由到場之上訴
    人一造辯論而為判決，合予敘明。
貳、實體方面：
一、被上訴人起訴主張：(1)坐落於臺中市○區○○段五小段（下
    稱同段）二十三地號、地目：建、面積一００平方公尺；同
    段二十三之一地號、地目：建、面積二二平方公尺；同段二
    十三之二地號、地目：建、面積一二平方公尺；同段二十三
    之三地號、地目：建、面積三平方公尺；同段二十三之四地
    號、地目：建、面積一０平方公尺；同段二十三之五地號、
    地目：建、面積三平方公尺等六筆土地（下稱系爭六筆土地
    ）係兩造所共有，系爭六筆土地之應有部分，兩造均為被上
    訴人四分之一，上訴人丁○○○等五人之被繼承人王子玲四
    分之二、上訴人癸○○之被繼承人黃妙先十六分之一、上訴
    人庚○○○十六分之一、上訴人壬○○十六分之二。(2)又系
    爭六筆土地依其使用目的並無不能分割之情形，而兩造就系
    爭六筆土地亦無不分割之約定，然迄今尚無法達成協議分割
    系爭六筆土地，又如以原物分割，各共有人僅能分得畸零地
    ，無法建築房屋使用，為此請求合併分割，其分割方法為變
    價分割等語，起訴聲明求為判決：(一)上訴人丁○○○、戊○
    ○、丙○○、乙○○、甲○○等五人應就被繼承人王子玲遺
    有系爭六筆土地之應有部分四分之二，辦理繼承登記。(二)兩
    造共有之系爭六筆土地准予變賣，所得價金，按兩造如附表
    所示應有部分比例分配之。(三)訴訟費用由上訴人負擔。答辯
    聲明求為判決：(一)上訴駁回。(二)第二審訴訟費用由上訴人負
    擔（原審判准繼承登記及變價分割，上訴人丁○○○等五人
    僅就變價分割部分聲明上訴，其餘繼承登記部分未據聲明不
    服）。
二、上訴人丁○○○等五人則以：(1)同意合併分割系爭六筆土地
    ，主張應以原物分割，不同意變價分割。(2)系爭六筆土地上
    有二棟房屋坐落其上，該二棟房屋面積相同，分別為呂文美
    等五人之被繼承人王子玲及上訴人壬○○等所有，而系爭六
    筆土地呂文美等五人之被繼承人王子玲之應有部分均為四分
    之二，是將呂文美等五人之被繼承人王子玲所有之房屋所坐
    落之土地位置分配予王子玲之繼承人呂文美等五人，則該房
    屋即無須拆除，對呂文美等五人之權益有所保障又不會浪費
    社會資源。如以變價分割，致土地與房屋之所有權人不同，
    則房屋非拆遷不可，勢必引起新的糾紛，且對原來即擁有土
    地及房屋之上訴人丁○○○等五人顯不公平，故不應採變價
    分割之方式。(3)門牌號碼為臺中市○○路一三二號之房屋，
    係坐落於系爭六筆土地上，另與之毗鄰之成功路一三四號房
    屋及其坐落之土地，均為上訴人丁○○○等五人之被繼承人
    王子玲所遺有，如將成功路一三二號房屋保留，並將該房屋
    坐落部分之土地分配給上訴人丁○○○等五人公同共有，則
    將來如有必須重建之情形，上訴人丁○○○等五人可以將相
    毗鄰之二筆土地合併後整體規劃，即無牴觸相關土地法規之
    虞，且如受分配之面積超過應有部分，且上訴人丁○○○等
    五人願意補償其他共有人。(4)系爭六筆土地原為訴外人林汝
    定、林維鑫（下稱林汝定、林維鑫，此二人為上訴人丁○○
    ○等五人之被繼承人王子玲前手）、訴外人黃法（下稱黃法
    ，即其餘上訴人庚○○○等三人之被繼承人）所共有，其應
    有部分為林汝定、林維鑫合計二分之一，黃法二分之一，而
    當初之共有人早已協議分割土地，由林汝定、林維鑫二人取
    得如上訴人丁○○○等五人之被繼承人王子玲分割方案所示
    Ａ部分所示土地，由黃法取得Ｂ部分及Ｃ部分所示土地，且
    各自在分得之土地上建築二層樓房屋，即門牌號碼為臺中市
    ○○路一三二號之房屋由林汝定、林維鑫建築，門牌號碼為
    臺中市○○路一三０號之房屋由黃法建築。四十年間，林汝
    定、林維鑫將其所建房屋即牌號碼臺中市○○路一三二號之
    房屋連同基地應有部分出賣予上訴人丁○○○等五人之被繼
    承人王子玲，四十八年間黃法死亡，由上訴人庚○○○等及
    其他訴外人等八人繼承，嗣黃法之繼承人當中有四人將其繼
    承之土地應有部分出售予被上訴人，遂演變成現在之土地共
    有狀態。而最初之共有人既曾協議分割土地，而在各自分得
    之土地上分別建築房屋，則系爭六筆土地分割方法自應按原
    上訴人丁○○○等五人之被繼承人王子玲之分割方案始為合
    理。(5)門牌號碼為臺中市○○路一三二號之房屋，係於四十
    年即建築完成，而被上訴人於六十九年始取得系爭六筆土地
    之應有部分，是被上訴人於取得系爭六筆土地之應有部分時
    ，應已知悉上開房屋合法坐落於系爭六筆土地上，被上訴人
    明知仍願取得系爭六筆土地之應有部分，從而被上訴人應受
    該分割方案之拘束。(6)被上訴人於七十六年間對系爭六筆土
    地即曾提出分割共有物之訴，當時法院亦以原物分割，該案
    上訴人提出上訴後，因被上訴人撤回起訴而結案。從而，主
    張將六筆土地依如上訴人丁○○○等五人所提出之附圖所示
    分割方法予以原物分割等語，資為抗辯。上訴聲明求為判決
    ：(一)原判決除主文第一項命上訴人辦理繼承登記外廢棄。(二)
    兩造共有坐落臺中市○區○○段五小段二十三地號、地目：
    建、面積一００平方公尺；同段二十三之一地號、地目：建
    、面積二二平方公尺；同段二十三之二地號、地目：建、面
    積一二平方公尺；同段二十三之三地號、地目：建、面積三
    平方公尺；同區段二十三之四地號、地目：建、面積一０平
    方公尺；同段二十三之五地號、地目：建、面積三平方公尺
    等六筆土地，應予合併分割如附圖二甲案所示。分割方法如
    附圖二所示甲案二十三地號Ａ部分０‧００六三公頃，及二
    十三之一地號Ａ１部分０‧００一四公頃，合計０‧００七
    七公頃之土地，分歸上訴人丁○○○等五人取得，保持公同
    共有；二十三地號Ｂ部分０‧００一七公頃，及二十三之一
    地號Ｂ１部分０‧０００三公頃，合計０‧００二０公頃之
    土地，分歸上訴人庚○○○單獨取得；二十三地號Ｃ部分０
    ．００１６公頃，及Ｃ１部分０．０００４公頃分歸上訴人
    癸○○取得；二十三地號Ｄ部分０．０００４公頃，及二十
    三之一地號０．０００１公頃分歸上訴人壬○○單獨取得；
    二十三之四地號０‧００一０公頃、二十三之五地號０‧０
    ００三公頃，按附表二所示共有人比例持共有。(三)願按附圖
    一所示分割方法為價金補償被上訴人。(四)第一、二審訴訟費
    用由被上訴人負擔。
三、上訴人壬○○則以：(1)系爭六筆土地應依實際使用情況以原
    物分割，不同意變價分割。(2)系爭六筆土地上有房屋二棟，
    其中門牌號碼為臺中市○○路一三０號之房屋係上訴人壬○
    ○所有，門牌號碼為臺中市○○路一三二號之房屋係上訴人
    丁○○○等五人之被繼承人王子玲所有，是應依房屋實際使
    用位置之情形以原物分割，並分配於各該上訴人取得，如有
    剩餘空地即分配予被上訴人，面積如有不足，不能按其應有
    部分受分配，則以金錢補償之，以避免拆除房屋，浪費社會
    資源。(3)上訴人壬○○居住於臺中市○○路一三０號房屋，
    上訴人癸○○、庚○○○、壬○○三人分割時，於本院改主
    張不同意維持共有。(4)門牌號碼臺中市○○路一三０號之房
    屋並無被市政府公告為危樓須拆除之事。(5)系爭六筆土地上
    有上訴人壬○○及上訴人丁○○○等五人之被繼承人王子玲
    之房屋坐落其上，如採變價分割，而由第三人承買，勢必發
    生土地與建物之所有權人不同，引起糾紛，倘由土地共有人
    自行購買，共有人則需備款承買，且不論由第三人承買或由
    土地共有人自行購買，系爭土地所賣得之價金，依法均須扣
    除鉅額土地增值稅，餘款始可分配，各共有人所得有限，損
    失至鉅等語，資為抗辯。上訴聲明求為判決：同上訴人丁○
    ○○等五人之聲明。
四、上訴人庚○○○則以：(1)對本件土地如何處理無意見，如變
    價分割亦無意見。(2)於本院改稱希望分割為單獨所有，不與
    花、癸○○再保持共有等語，資為抗辯。上訴聲明求為判
    決：請求為適法之判決。
五、上訴人癸○○未於言詞辯論期日到場，亦未提出書狀作何聲
    明或陳述。
六、得心證之理由：
(一)、按除因物之使用目的不能分割或契約定有不能分割之期限者
    外，各共有人得隨時請求分割共有物。又共有物之分割，不
    能協議決定者，法院得依任何共有人之聲請，為裁判分割，
    民法第八百二十三條第一項、第八百二十四條第二項定有明
    文。又分割共有物之訴，係就有共有關係之共有物，以消滅
    共有關係為目的，予以分割，使共有人就共有物之一部分單
    獨取得所有權之形成訴訟。查本件被上訴人主張系爭六筆土
    地為兩造所共有，且各共有人對於系爭六筆土地之應有部分
    ，均屬相同。又系爭土地並無因物之使用目的不能分割情形
    ，兩造就系爭六筆土地亦未訂有不分割協議，且又無法協議
    分割之事實，業據提出系爭六筆土地之土地登記謄本、地籍
    圖謄本附卷可證（見原審法院臺中簡易庭九十三年度中調字
    第一一四號卷第二至二十一頁），經核相符，且為兩造所不
    爭執，應信為真實。是系爭六筆土地之共有人及應有部分，
    全部均屬相同，被上訴人請求合併分割，到場上訴人亦表示
    同意，未到場之上訴人癸○○亦未具狀反對，應視為不爭執
    ，依上開說明，法院自得予以合併分割，以為避免土地細分
    ，及便利土地利用，從而被上訴人依民法第八百二十三條第
    一項、第八百二十四條第二項之規定，請求合併分割系爭六
    筆土地，應予准許。
(二)、又按，共有人得隨時請求分割共有物，固為民法第八百二十
    三條第一項前段所規定；但因物之使用目的不能分割者，不
    在此限，同條項但書亦定有明文。該但書規定，旨在增進共
    有物之經濟效用，如已闢為道路或市場空地之共有土地，因
    係供公眾使用，事涉公益，自應認屬因使用目的而不能分割
    。又既稱「不能分割」，當包括原物分割與變價分割在內（
    最高法院九十四年度台上字第一三六五號判決意旨參照）。
    又民法第八百二十三條第一項但書所謂因物之使用目的不能
    分割，係指該共有物現在依其使用目的不能分割者而言。倘
    現在尚無不能分割之情形，則將來縱有可能依其使用目的不
    能分割情事，亦無礙於共有人之分割請求權。依都市計畫法
    第四十二條、第五十條、第五十一條之規定，道路預定地屬
    於公共設施用地。於一定期限內以徵收等方式取得之，逾期
    即視為撤銷，且於未取得前，所有權人仍得繼續為原來之使
    用或改為妨礙指定目的較輕之使用，並得申請為臨時建築使
    用。故經都市○○○○○道路預定地而尚未闢為道路之共有
    土地，其共有人非不能訴請分割（最高法院七十五年度第五
    次民事庭會議決議(三)意旨參照）。查坐落同區段二十三之四
    地號、二十三之五地號等二筆土地，業經臺中市政府於七十
    二年六月七日以府工都字第３４０２３號公告劃定為道路用
    地在案，有臺中市政府函一份附卷可稽（見原審卷第(一)宗第
    九十八頁），惟上開二筆土地雖劃定為道路用地，然目前尚
    未闢為道路，此有本院勘驗筆錄可查（見本院卷第九十七、
    一五六頁），是依上開說明，上開二筆土地雖經臺中市政府
    依都市○○○○○道路預定地，現在尚未闢為道路之共有土
    地，故被上訴人訴請分割，自應予准許。惟該二筆土地既經
    台中市○○○○○道路用地，倘將之分割與共有人單獨取得
    ，則對取得上開二筆土地之共有人而言，顯不公平，且上訴
    人丁○○○等五人亦請求由共有人保持共有，從而本院認為
    上開二筆土地，應由兩造按應有部分比例保持共有，最為允
    當。
(三)、再按，分管契約，係共有人就共有物之使用、收益或管理方
    法所訂定之契約，而共有人請求分割共有物，應解為有終止
    分管契約之意思（最高法院八十五年度台上字第五十三號判
    決意旨參照）。查上訴人丁○○○等五人主張：系爭六筆土
    地原為林汝定、林維鑫、黃法所共有，共有人之應有部分為
    林汝定、林維鑫合計二分之一，黃法二分之一，而共有人早
    已協議分割土地，由林汝定、林維鑫取得如上訴人丁○○○
    等五人之被繼承人王子玲分割方案所示Ａ部分所示土地，由
    黃法取得Ｂ部分及Ｃ部分所示土地，且各自在分得之土地上
    建築二層樓房屋，即門牌號碼為臺中市○○路一三二號之房
    屋由林汝定、林維鑫建築；門牌號碼為臺中市○○路一三０
    號之房屋由黃法建築。四十年間，林汝定、林維鑫將其所建
    房屋即牌號碼臺中市○○路一三二號之房屋連同基地應有部
    分出賣予上訴人丁○○○等五人之被繼承人王子玲；又四十
    八年間黃法死亡，由上訴人庚○○○等及其他訴外人等八人
    繼承，嗣黃法之繼承人當中有四人將其繼承之土地應有部分
    出售予被上訴人，遂演變成現在之土地共有狀態，而最初之
    共有人既曾協議分割土地，而在各自分得之土地上分別建築
    房屋，則系爭六筆土地分割方法自應按原上訴人丁○○○等
    五人之被繼承人王子玲之分割方案始為合理等語。惟查，上
    訴人丁○○○等五人主張系爭六筆土地原共有人林汝定、林
    維鑫、黃法早已協議分割系爭六筆土地等語，迄未舉證以實
    其說，自難謂可採。再者，系爭六筆土地目前仍為兩造所共
    有，此為兩造所不爭執，並有土地登記謄本、地籍圖謄本附
    卷為證，已如前述，從而上訴人丁○○○等五人之上開主張
    ，充其量可認係原共有人林汝定、林維鑫、黃法間約定各自
    分別占有系爭六筆土地之特定部分而為管理之分管契約。而
    本件被上訴人於九十三年五月十一日向原審法院提起本件分
    割共有物訴訟，則系爭六筆土地縱有分管契約，依上開說明
    ，已因被上訴人提起本件分割共有物訴訟，而當然終止。再
    者，裁判上分割共有土地時，各共有人在分割前之使用狀況
    ，固應加以考量，惟該使用狀況縱共有人間有分管之約定，
    法院亦不受其拘束（最高法院八十八年度台上字第一七九九
    號判決意旨參照），是上訴人主張丁○○○等五人雖主張系
    爭六筆土地共有人間有約定占有位置，惟本院於定系爭六筆
    土地之分割方法時，依上開說明，仍應斟酌當事人之聲明、
    共有物之性質、經濟效用及全體共有人之利益等，而為公平
    合理之分配，尚非必須完全依分管契約以為分割，從而自不
    受其主張之拘束。
(四)、另按，定共有物分割之方法，固可由法院自由裁量，但亦須
    以其方法適當者為限。又依民法第八百二十四條第二項、第
    三項規定為裁判分割共有物之方法有三：(1)以原物分配於各
    共有人。(2)變賣共有物以價金分配於各共有人。(3)以原物為
    分配時，如共有人中，有不能按其應有部分受分配者，得以
    價金補償之。是法院為裁判分割時，需衡酌共有物之性質、
    價格、經濟效用及公共利益、全體或多數共有人利益等因素
    ，並兼顧公平之原則。若原則上認原物分配對全體或多數共
    有人有利，須先就原物分配，必於原物分配有困難者始予變
    賣，以價金分配於各共有人，且就原物分配時，如共有人中
    有不能按其應有部分受分配者，亦得以金錢補償之，並非定
    出於變賣之一途（最高法院九十四年度台上字第一七六八號
    判決意旨參照）。經查：
(1)、系爭六筆土地為東北西南走向之略呈Ｌ形，地形尚稱工整，
    其中坐落同區段二十三、二十三之一地號土地上，有上訴人
    丁○○○等五人之被繼承人王子玲所有建號二十六號（即門
    牌號碼臺中市○○路一三二號）房屋，及系爭六筆土地上有
    上訴人壬○○所有之建號一四０號、一三六四號（即門牌號
    碼臺中市○○路一三０號）房屋，此為兩造所不爭執，並有
    建物登記第二類謄本附卷可稽（見原審卷第(一)宗第四十七至
    四十八頁、第一四六頁）。另系爭六筆土地面臨成功路，為
    系爭六筆土地主要聯外道路，另於旁邊並有小巷道，此業經
    本院勘驗屬實，並囑託會同臺中市中山地政事務所人員現場
    勘測屬實，有勘驗筆錄（見本院卷第五十七、九十七、一五
    五至一五六頁）及臺中市中山地政事務所九十七年五月二十
    三日土地複丈成果圖乙份附卷可稽（見本院卷第一六三、一
    七五頁）。再上開二棟房屋面臨十公尺計畫道路之臺中市○
    ○路，而上開二棟房屋九十六年度房屋評定課稅現值分別為
    ：新臺幣（下同）一十五萬四千八百元、一十一萬三千六百
    元等情，此有臺中市政府、臺中市稅捐稽徵處民權分處函附
    卷可查（見原審卷第(一)宗第一０二頁、第(二)宗第五頁），且
    上訴人丁○○○等五人複代理人於本院九十七年五月二十三
    日現場履勘時，陳稱：「（法官問：本件系爭土地上之房屋
    〈門牌１３０號、１３２號〉屋齡有無超過六十年以上？）
    有的。」等語（見本院卷第一五五頁），是上開二棟房屋均
    屬屋齡老舊之建物，相較於系爭六筆土地之價額依公告現值
    計算，合計有六百七十六萬九千四百元，且門牌號碼臺中市
    ○○路一三０號之房屋，經九二一大震災後，經臺中市政府
    依「九二一大地震受災區建築物危險分及評估作業規定」評
    估為危險Ａ級，並請所有權人於公告之日起依限拆除在案（
    見原審卷第(一)宗第九十五頁），顯見上開建物留存之經濟效
    能已實益不大，應可確認。
(2)、又被上訴人主張：將系爭六筆土地以變價拍賣等語。惟查，
    系爭六筆土地，上訴人丁○○○等五人占應有部分二分之一
    ，被上訴人為四分一，又系爭土地之地目屬建地，在法律上
    並無不得細分之規定，且土地之利用並不以於單獨使用或建
    築房屋等等為必要，亦得合併使用或作為其他用途。例如與
    系爭六筆土地相隔鄰之同區段二十四地號、二十四之一地號
    之土地均為上訴人丁○○○等五人之被繼承人王子玲所有（
    見原審卷第(二)宗第八十九至九十一頁），如以原物分配，則
    上訴人丁○○○等五人就系爭六筆土地所分得部分，尚得與
    上開相隔鄰之同區段二十四地號、二十四之一地號土地，合
    併使用，對於系爭六筆土地之經濟效用及公共利益而言，自
    屬較為有利，故依上開說明，本件分割共有物訴訟其分割方
    法應以原物分配，較為適當，從而被上訴人上開主張以變價
    分割云云，難謂可採。
(3)、再被上訴人復主張：將系爭六筆土地以原物分割，將造成土
    地狹小，不利使用等語。但查，雖系爭六筆土地依兩造應有
    部分比例分割，依臺中市政府九十六年六月二十三日府都建
    字第０９６０１３７１９８號函、臺中市中山地政事務所九
    十六年七月五日中山地所二字第０９６００１１３３５號函
    、九十七年四月一日中山地所二字第０９７０００５０２９
    號函（見原審卷第(二)宗第四十九至五十頁、第五十八頁、本
    院卷第一二０頁）意旨，可知各共有人分得部分之土地，均
    將成為畸零地，不能單獨建築，惟系爭六筆土地之使用分區
    ，除系爭二十三之四地號、二十三之五地號為道路用地外，
    其餘地號土地均係屬第一種商業區，有登揚不動產估價師事
    務所出具之不動產鑑定報告書附卷可稽（見該不動產估價報
    告書，外放）），依本院附圖一乙案所示，或附圖二甲案所
    示之分割方案，兩造並無不能按其應有部分受分配之情事，
    況建地之使用，亦不以建築為唯一使用方法，已如前述，且
    依建築法第四十四條之規定，面積畸零狹小不合規定之土地
    ，得與鄰地協議調整地形或合併使用，是上開系爭六筆土地
    ，除系爭二十三之四地號、二十三之五地號，因編定為道路
    用地，應由兩造按應有部分比例保持共有外，其餘部分土地
    均面臨臺中市○○路，且屬第一種商業區，尚非無經濟價值
    ，復臺中市目前對於建地之使用，並無最小面積單位之限制
    ，故縱使本件依原物分配而致各共有人分得部分之土地成為
    畸零地，乃係因系爭六筆土地之面積，及各共有人應有部分
    比例之先天限制所使然，從而被上訴人上開主張，為不足取
    （本院九十六年度上字第一七九號、最高法院九十七年度台
    上字第三０四號判決意旨，亦同此旨）。
(五)、復按，共有物之分割方法，法院應斟酌當事人之聲明、共有
    物之性質、經濟效用及全體共有人利益等為公平決定（最高
    法院六十九年台上字第三一００號判決意旨參照）。又分割
    共有物以消滅共有關係為目的，法院裁判分割共有土地時，
    除因該土地內部分土地之使用目的不能分割（如為道路），
    或部分共有人仍願維持其共有關係，應就該部分土地不予分
    割或准該部分共有人成立新共有關係外，應將土地分配於各
    共有人單獨所有，不受共有人原來約定使用方法之拘束（最
    高法院六十九年台上字第一八三一號判例、九十年度台上字
    第一三七八號判決意旨參照）。再分割共有物固不受分管契
    約之拘束，惟儘量依各共有人使用現狀定分割方法，以維持
    現狀，減少共有人所受損害，當不失為裁判分割斟酌之一種
    原則（最高法院八十二年度台上字第一九九０號判決意旨參
    照）。又共有物之分割方法，法院應斟酌當事人之聲明、共
    有物之性質、經濟效用及全體共有人利益等為公平決定（最
    高法院六十九年台上字第三一００號判決意旨參照）。經查
    ：本件依如附圖一乙案所示之分割方案，除各共有人均面臨
    成功路且地形方正整齊，使分割後各共有人所取得部分之土
    地，均能面臨成功路並以之出入，以共沾其利外，就系爭六
    筆土地之使用現狀而言，同區段二十三地號、二十三之一地
    號，目前係由上訴人丁○○○等五人使用中（見原審卷第(一)
    宗第一四六頁、本院卷第一五五至一五六頁）；而同區段二
    十三地號、二十三之一、二十三之二、二十三之三、二十三
    之四地號，目前係由上訴人庚○○○、癸○○、壬○○使用
    中（見原審卷第(一)宗第四十七至四十八頁、本院卷第九十八
    頁），符合儘量依各共有人使用現狀定分割方法，以維持現
    狀，減少共有人所受損害。再上訴人丁○○○等五人就系爭
    六筆土地所分得部分，尚得與相隔鄰之同區段二十四地號、
    二十四之一地號土地，合併使用，已如上述，且被上訴人取
    得如附圖一乙案所示Ｉ、Ｉ′部分之土地，尚得與其取得同
    區段二十三之二地號、二十三之三地號，合併使用，較為符
    合公平原則及經濟利益。至上訴人丁○○○等五人主張：依
    附圖二甲案所示之分割方案而為分割，然依上訴人丁○○○
    等五人所主張之附圖二甲案所示之分割方案，被上訴人除系
    爭二十三之四地號、二十三之五地號已編定為道路用地，應
    由兩造按應有部分比例保持共有外，其餘部分之土地，並無
    分配予被上訴人單獨取得，依上開說明，上訴人丁○○○等
    五人主張之附圖二甲案所示之分割方案，自有違第八百二十
    四條第三項規定之立法意旨，對被上訴人而言，自難謂公平
    ，從而上訴人丁○○○等五人上開主張，顯不足取。
(2)、基上所述，本院綜合上情，認為以如附圖一乙案所示方案一
    為分割方案，對兩造當事人而言，最為公平，並符合經濟效
    用及全體共有人之利益，實為可採。
(3)、另就臺中市中山地政事務所九十七年五月二十三日所製作之
    土地複丈成果圖，其中如附圖一甲案所示之分割方案，關於
    同區段二十三之一地號部分：(1)Ａ′部分面積應為一四平方
    公尺，誤載為一五平方公尺；(2)Ｂ′部分面積應為三平方公
    尺，誤載為四平方公尺；(3)Ｃ′部分面積應為四平方公尺，
    誤載為五平方公尺。又如附圖二乙案所示之分割方案，關於
    同區段二十三地號部分：Ｅ部分面積應為五五‧五０平方公
    尺，誤載為五０‧五０平方公尺（見本院卷第一六三、一七
    五頁），附此說明。
七、關於價金補償部分：按以原物為分配時，如共有人中，有不
    能按其應有部分受分配者，得以金錢補償之，民法第八百二
    十四條第三項定有明文；另關於共有物之分割，如依原物之
    數量，按其應有部分之比例分配，價值顯不相當者，依其價
    值按其應有部分比例分配，仍不失為以原物分配於各共有人
    ，否則不顧慮經濟上之價值，一概按其應有部分核算之原物
    數量分配者，將顯失公平，惟依其價值按應有部分比例分配
    原物，如有害經濟上之利用價值者，應認有民法第八百二十
    四條第三項之適用，得以金錢補償之（最高法院六十三年台
    上字第二六八０號判例意旨參照）。系爭六筆土地應採如附
    圖一乙案所示之分割方案，已如前述，共有人分配後各面臨
    成功路及其位置，各宗土地價值經鑑定結果，各共有人間就
    其實際受分配土地之價值，相較於共有人各依其應有部分比
    例計算價值，有顯然失衡之情形，並有登揚不動產估價師事
    務所出具之不動產鑑定報告書可稽。準此，就系爭土地部分
    ，分割價值如附表一所示，獲分配土地價值較高之上訴人丁
    ○○○等五人應各按如附表一所示應付金額補償上訴人庚○
    ○○、癸○○、壬○○及被上訴人各按附表一所示應受領金
    額受領，其價值始為相當。
八、綜上所述，本件原審就系爭六筆共有土地以變價方法分割，
    係有不當，自無可維持。上訴論旨指其分割方法不當，為有
    理由，應由本院將原判決此部分廢棄改判如主文第二、三項
    所示。
九、兩造其餘攻擊或防禦方法及未經援用之證據，經本院斟酌後
    ，認為均不足以影響本判決之結果，自無逐一詳予論駁之必
    要，併此敘明。
十、據上論結，本件上訴為有理由，依民事訴訟法第四百六十三
    條、第三百八十五條第一項、第二項、第四百五十條、第七
    十八條、第八十五條第一項但書、第八十條之一，判決如主
    文。
中    華    民    國    97    年    10    月    22    日
                  民事第六庭    審判長法  官  袁再興
                                      法  官  吳惠郁
                                      法  官  盧江陽
以上正本係照原本作成。
均得上訴。
如對本判決上訴，須於收受判決送達後20日內向本院提出上訴書
狀，其未表明上訴理由者，應於提出上訴後20日內向本院提出上
訴理由書（須按他造人數附具繕本）。
上訴時應提出委任律師為訴訟代理人之委任狀。具有民事訴訟法
第466條之1第1項但書或第2項之情形為訴訟代理人者，另應附具
律師及格證書及釋明委任人與受任人有該條項所定關係之釋明文
書影本。
                                      書記官  陳玫伶
中    華    民    國    97    年    10    月    22    日
                                                      Ｍ
附表一：系爭六筆土地之各有人於分割前，按其應有部分比例計
        算之價格，及分割後，依如附圖一乙案所示分割方案計
        算之價格，與各共有人應互負補償金額如下：
┌────────┬────────┬────────┬────────┐
│    所有權人    │  分割前之價值  │  分割後之價值  │  補償之金額    │
├────────┼────────┼────────┼────────┤
│丁○○○等五人  │0000000元│0000000元│－５６６７１元  │
├────────┼────────┼────────┼────────┤
│庚○○○        │４１６６４０元  │４０６６３０元  │＋１００１０元  │
├────────┼────────┼────────┼────────┤
│癸○○          │４１６６４０元  │４０６６３０元  │＋１００１０元  │
├────────┼────────┼────────┼────────┤
│壬○○          │８３３２８０元  │８１３２６０元  │＋２００２０元  │
├────────┼────────┼────────┼────────┤
│己○○          │0000000元│0000000元│＋１６６３１元  │
└────────┴────────┴────────┴────────┘
 備註：
 （＋）係指應受補償之金額；（－）係指應補償予他人之金額
附表二：系爭六筆土地之共有人及其應有部分之比例
┌──────┬──────┬──────┐
│當事人      │姓名        │應有部分比例│
├──────┼──────┼──────┤
│被上訴人    │己○○      │四分之一    │
├──────┼──────┼──────┤
│上訴人      │丁○○○    │四分之二（王│
│            │戊○○      │呂文美、王順│
│            │丙○○      │賢、丙○○、│
│            │乙○○      │乙○○、王如│
│            │甲○○      │欣等五人公同│
│            │            │共有）      │
├──────┼──────┼──────┤
│上訴人      │癸○○      │十六分之一  │
├──────┼──────┼──────┤
│上訴人      │庚○○○    │十六分之一  │
├──────┼──────┼──────┤
│上訴人      │壬○○      │十六分之二  │
└──────┴──────┴──────┘


司法院資訊處製作；財團法人民間司法改革基金會備份。
